【裁判字號】    90,上易,2081
【裁判日期】    900828
【裁判案由】    動產擔保交易法
【裁判全文】
臺灣高等法院刑事判決                            九十年度上易字第二○八一號
    上  訴  人  臺灣板橋地方法院檢察署檢察官
    被      告  丙○○
                乙○○
右上訴人因被告等違反動產擔保交易法等案件，不服臺灣板橋地方法院九十年度易字
第二二三號，中華民國九十年五月八日第一審判決（起訴案號：臺灣板橋地方法院檢
察署八十九年度偵字第二二○六二號），提起上訴，本院判決如左：
    主  文
上訴駁回。
    理  由
一、公訴意旨略以：（一）丙○○係臺北縣蘆洲市○○路三四六巷二十九號東翌實業
    有限公司（以下簡稱東翌公司）負責人。於民國八十八年一月十九日，以動產擔
    保交易附條件買賣之方式，向丁○○○有限公司（以下簡稱緯峰公司）購買放電
    加工機一部，為動產擔保交易之債務人。約定總價金新台幣（下同）四十九萬元
    ，分四期給付，每月一期，頭期款付十二萬元，以後每期付款九萬二千五百元，
    標的物存放地點為上開東翌公司之地址。在價金未付清之前，標的物所有權仍屬
    於出賣人所有，買受人僅得依約占有使用，不得任意遷移或為其他處分。詎丙○○在取得標的物之後，僅付款一期，尚欠二十七萬零一百二十六元，即拒不付款
    ，且意圖為自己不法之利益，於八十九年七月二十五日，將該標的物交付予李仲
    文以抵償積欠李仲文之債務，致緯峰公司追索無著受有損害。（二）乙○○係臺
    北縣蘆洲市○○路三二三巷一三九之三號啟修科技有限公司（以下簡稱啟修公司
    ）負責人。於八十八年十一月十一日，以動產擔保交易附條件買賣之方式，向緯
    峰公司購買邁鑫ＭＣＶ─八五○等材料一批，為動產擔保交易之債務人。約定總
    價金一百二十八萬元，分二十四期給付，每月一期，頭期款付二十八萬元，以後
    每期付款四萬七千零八十四元，標的物存放地點為上開啟修公司之地址。在價金
    未付清之前，標的物所有權仍屬於出賣人所有，買受人僅得依約占有使用，不得
    任意遷移或為其他處分。詎乙○○在取得標的物之後，僅付頭期款二十八萬元，
    尚欠一百萬元，即拒不付款，且意圖為自己不法之利益，於八十九年七月二十五
    日，將該標的物交付予李仲文以抵償積欠李仲文之債務，致緯峰公司追索無著受
    有損害。因認被告丙○○、乙○○均涉有動產擔保交易法第三十八條之罪嫌。
二、按動產擔保交易法第三十八條規定動產擔保交易之債務人，意圖不法之利益，將
    標的物遷移、出賣、出質、移轉、抵押或為其他處分，致生損害於債權人者，處
    三年以下有期徒刑、拘役、或科或併科六千元以下罰金，此項規定，係因特定關
    係成立之罪，其犯罪主體，須為動產擔保交易之債務人，亦即限於依法訂立動產
    抵押在契約上負有債務之人，為構成本罪之特別構成要件。至債務人之法定代理
    人，或其他利害關係人，除有刑法第三十一條教唆、幫助或與債務人共同實施之
    情形應以共犯論外，不能單獨成立本罪（最高法院八十四年度台非字第一四○號
    判決意旨參照）。
三、查本件動產擔保交易附條件買賣，係分別由東翌公司與啟修公司，向告訴人緯峰
    公司買受放電加工機、邁鑫ＭＣＶ─八五○材料等物。被告二人分別係以東翌公
    司、啟修公司法定代理人之身分簽約，有告訴人提出之合約書二份附卷可憑（見
    他字偵查卷第六頁、第七頁），並經告訴人代理人甲○○指陳無誤。故本件契約
    當事人，應屬東翌公司與啟修公司之法人，而非自然人之被告。被告二人，既非
    上開動產擔保交易之債務人，自非該法處分標的物罪之犯罪主體。公訴人認被告
    丙○○、乙○○為動產擔保交易之債務人，據以起訴涉犯動產擔保交易法第三十
    八條之罪，自有未洽。
四、原審法院認公訴人所訴被告犯罪不能證明，為渠等無罪之諭知，於法並無不合。
    檢察官上訴意旨，對原審動產擔保交易法部分判決無罪，表示折服，惟稱被告等
    另涉有侵占罪嫌，起訴事實已有敘及，原審漏未論以侵占罪嫌。惟查，公訴人起
    訴書在證據及所犯法條欄，指出被告等所為不合於侵占之犯罪要件，故不論以被
    告所涉犯侵占法條。次查，刑法侵占罪，主觀上須有為自己或第三人不法所有之
    意圖，客觀上有易持有為所有之行為，始足當之。被告等以公司法定代理人身分
    ，以分期付款附條件買賣方式購買貨物，對所買貨物價金陸續分期付款中。東翌
    公司部分，告訴人代理人甲○○於本院稱僅剩二萬餘元未付。而東翌公司等所購
    貨物，遭債務人李仲文搬走，李仲文第一次欲強行搬走上開機械等物品時，被告
    等並通知告訴人緯峰公司代表人甲○○，會同管區警員到場阻止，為甲○○及李
    仲文證明在卷。被告等如有意侵占，何一再付款，而不於取得機械、材料時，即
    加以處分，且他人搬貨抵債，何不直接處分交付，而通知告訴人代理人，並會同
    警察處理？自難認被告等有侵占之犯意。此外，復查無其他積極證據，足以認定
    被告有侵占之犯行。檢察官上訴另指被告涉有侵占罪嫌，為無理由，其上訴應予
    駁回。
五、本件係判決無罪之案件，臺灣板橋地方法院檢察署移請併案審理之九十年度偵字
    第一二八九一號案（含九十年度偵字第一一０二二號卷) ，乙○○另案購買車輛
    違反動產擔保交易法之案件，自無連續犯裁判上一罪關係，本院不得就未經起訴
    之案件審理，應退請檢察官依法處理。
六、據上論斷，應依刑事訴訟法第三百六十八條，判決如主文。
本案經檢察官柯麗鈴到庭執行職務
中      華      民      國     九十     年    八      月     二十八     日
                            臺灣高等法院刑事第五庭
                                審判長法  官  曾  德  水
                                      法  官  楊  貴  雄
  法  官  趙  功  恆
右正本證明與原本無異。
不得上訴。
                                      書記官  孫  佩  琳
中      華      民      國     九十     年    八      月     二十八     日


司法院資訊處製作；財團法人民間司法改革基金會備份。
